---
title: "Pertemuan 1 - Pengenalan R"
output: html_document
date: "2026-09-02"
---

# Input Nilai Variabel
## Variabel Satu Nilai
```{r}
mydata = 3
mydata
my.data <- 5.5
my.data
dataku = ('hai dunia')
dataku
Dataku = "hello world"
Dataku
benar = TRUE
benar
```
## Variabel Berisikan Vektor
```{r}
c(1,2,F) #vektor terdiri dari data dengan mode logical
c("X",T) #vektor terdiri dari data dengan mode character dan logical
c("X",2,F) #vektor terdiri dari data dengan mode character, numeric, dan logical
x = c(2,3) #vektor x berisikan 2 dan 3
x
```
## Ekstraksi Vektor
```{r}
y = c(3,9,15,21,6,5)
y
```
```{r}
#menampilkan elemen pertama
y[1]
#menampilkan elemen pertama dan ketiga
y[c(1,3)]
#menampilkan semua elemen kecuali elemen ketiga
y[-3]
#menampilkan semua elemen kecuali elemen pertama dan ketiga
y[-c(1,3)]
```
# Matriks
## Pembentukan Matriks
```{r}
matriks1 <- matrix(c(1,2,3,4,5,6,7,8,9),nrow=3, ncol=3)
matriks1
matriks2 <- matrix(1:9,3)
matriks2
```
```{r}
data = c(2,3,4,5,6,7)
#diisi per kolom
matriks3 <- matrix(data=data,nrow=3,ncol=2)
matriks3
#diisi per baris
matriks3 <- matrix(data=data,nrow=3,ncol=2, byrow=TRUE)
matriks3
```
## Manipulasi Matriks
```{r}
#menggabungkan satu kolom baru atau satu baris baru ke matriks lain
mat<-matrix(c(4,7,8,6,4,4), nrow=2)
mat

#menambahkan kolom
mat1=cbind(mat,c(1,1))
mat1
mat2=cbind(c(1,1),mat)
mat2

#menambahkan baris
mat3=rbind(mat,c(1,1,1))
mat3
mat4=rbind(c(1,1,1),mat)
mat4
```
## Ekstraksi Matriks
```{r}
matrik=matrix(2:7,2)
matrik
```
```{r}
#menampilkan baris ke 2 kolom 3 dari matrik
matrik[2,3]
#menampilkan elemen baris ke 2
matrik[2,]
#menampilkan elemen kolom 1
matrik[,1]
```
# Data Frame
## Pembentukan
```{r}
nama = c("meme","mimi","mumu","momo")
usia = c(19,20,21,22)
kelas = c("A","B","C","C")
domisili = c("bantul","sleman","gunung kidul","bantul")
siswa = data.frame(nama,usia,kelas,domisili)
siswa
```

## Ekstraksi Data Frame
```{r}
#Mengubah nama kolom pada data frame
names(siswa)[2]="umur"
siswa
```
```{r}
#Menampilkan elemen kelas
#cara 1
siswa["kelas"] 
#cara 2
siswa[3]

#jika ingin output berupa vektor
#cara satu
siswa[,3]
#cara dua
siswa$kelas

#menyimpan elemen baris 2 sampai 4 dan kolom 1 sampai 2
new.df=siswa[2:4,1:2]
new.df 

#menampilkan elemen baris 1,3 dan kolom 2,4 dari data frame siswa
siswa[c(1,3),c(2,4)]

#menampilkan selain kolom ke tiga dari data frame siswa
siswa[,-3]
```

# Fungsi
## Pembentukan Fungsi Sederhana
```{r}
nilai_kuadrat <- function(x){
  hasil <- x^2
  hasil
}
angka1 <- 4
angka2 <- c(2,3,4)
nilai_kuadrat(angka1)
nilai_kuadrat(angka2)
```
## Optional Argument
```{r}
volume_kubus = function (s=3){
  volume = s^3
  volume
}
volume_kubus() #memanggil fungsi tanpa mengisi argumen
volume_kubus(5) #memanggil fungsi dengan mengisi argumen
```
## Required Argument
```{r}
volume_kubus = function(s){
  volume=s^3
  volume
}
volume_kubus(5) #memanggil fungsi dengan mengisi argumen
volume_kubus() #memanggil fungsi tanpa mengisi argumen
```
# Tampilan Output Fungsi
## Fungsi tab dan newline
```{r}
volume_kubus = function(s){
  volume=s^3
  cat("====Menghitung Volume Kubus====\n")
  cat("s =", s, "\n")
  cat("Volume kubus sebesar \t:", volume, "\n")
}
volume_kubus(6)
```
## Perintah Print
```{r}
dataprint=list(datakarakter=letters[1:5], datanumerik=1:5)
print(dataprint)
```
# Control Flow
## Statement If
### 1)
```{r}
x = 5
if (x > 3){
  cat("Nilai X lebih dari 3")
}
```
### 2)
```{r}
x=7
if(x>5){
  cat("Nilai X lebih dari 5")
} else {
  cat("Nilai X tidak lebih dari 5")
}
```
### 3)
```{r}
x = 7
if (x>10){
  cat("Nilai X lebih dari 10")
} else if (x<=10 & x>5) {
  cat("Nilai X berada di interval 5<X<=10")
} else {
  cat("Nilai X <= 5")
}
```
## Fungsi Switch
```{r}
myran = function(n){switch(n,
                           "satu" = c(1,2,3),
                           "dua" = c(4,5,6),
                           "tiga" = c(6,7,8),
                           "empat" = c(1:9))
}
myran("satu")
myran("dua")
```

## Fungsi For
```{r}
fungsi.tanda<-function(x){
  signx=NULL #inisialisasi vector signx yang menampung harga tanda
  for(i in 1:length(x)){
    if(x[i]>0){
      signx[i]=1 #jika elemen vektor signx ke-i positif makanilainya 1
    } else if(x[i]<0){
      signx[i]=-1 #jika elemen vektor signx ke-i negatif maka nilainya -1
    } else{
      signx[i]=0 #lainnya
    }}
  signx #menampilkan output
}
fungsi.tanda(-5:5)
```
## Fungsi if else
```{r}
fungsi.tanda2<-function(x){
  ifelse(x>0,1,ifelse(x<0,-1,0))
}
fungsi.tanda2(-5:5)
```
## Statement Loop: repeat
```{r}
my.repeat<-function(n){
  temp=NULL #inisialisasi nilai vector temp
  if(n>0){
    repeat{
      temp[n]=n
      n=n-1
      if(n==0){break} #proses perulangan berhenti jika n bernilai 0
    }
    temp #menampilkan output
  }
  else{ cat("Pesan kesalahan : n harus bernilai positif!\n")
  }}
my.repeat(3)
my.repeat(-2)
```
## Statement while
```{r}
my.repeat2<-function(n){
  temp=NULL
  if(n>0){
    while(n>0){
      temp[n]=n
      n=n-1
    }
    temp
  }
  else{cat("Pesan kesalahan : n harus bernilai positif!\n")}
}
my.repeat2(3)
my.repeat2(-2)
```
## Statement return dan stop
```{r}
x=c(T,F,F,T)
if(!is.numeric(x)){
  stop("Data harus numeric!")
}
```

