---
title: "02-Data-Wrangling-dan-Aplikasi-R-Lainnya"
author: "Giyar AR"
date: "2026-09-08"
output: html_document
---

```{r setup, include=FALSE}
library(tidyr)
library(dplyr)
library(stringr)
```

## Bagian 1: tidyr

### Memuat Data dan Menampilkan Data Awal
```{r}
library(tidyr)
data(iris)
head(iris)
```

### Mengubah Format Lebar ke Format Panjang
```{r}
iris_long <- iris %>%
  gather(key = "Measurement", value = "Value", -Species)

head(iris_long)
```

### Memisahkan Kolom Measurement Menjadi Dua Kolom
```{r}
iris_separated <- iris_long %>%
  separate(Measurement, into = c("Part", "Dimension"), sep = "\\.")

head(iris_separated)
```

### Menggabungkan Kolom Menjadi Satu Kolom
```{r}
iris_united <- iris_separated %>%
  unite("Measurement", Part, Dimension, sep = ".")

head(iris_united)
```

### Menghapus Baris dengan Nilai NA
```{r}
iris_missing <- iris
iris_missing[1, 1] <- NA  # Menambahkan NA pada salah satu nilai

iris_clean <- iris_missing %>%
  drop_na()

head(iris_clean)
```

### Mengganti Nilai NA dengan Nilai Tertentu
```{r}
iris_replace_na <- iris_long %>%
  replace_na(list(Value = 0))

head(iris_replace_na)
```

## Bagian 1b: Materi Tambahan tidyr

### pivot_longer() dan pivot_wider()
```{r}
# pivot_longer(): format lebar -> format panjang
iris_pivot_long <- iris %>%
  pivot_longer(cols = -Species, names_to = "Measurement", values_to = "Value")

head(iris_pivot_long)

# pivot_wider(): format panjang -> format lebar
iris_pivot_wide <- iris_pivot_long %>%
  mutate(id = row_number()) %>%
  pivot_wider(names_from = Measurement, values_from = Value)

head(iris_pivot_wide)
```

### spread()
```{r}
iris_wide_again <- iris_separated %>%
  unite("Measurement", Part, Dimension, sep = ".") %>%
  mutate(id = row_number()) %>%
  spread(key = Measurement, value = Value)

head(iris_wide_again)
```

### fill()
```{r}
data_tidak_lengkap <- data.frame(
  Tahun = c(2020, NA, NA, 2021, NA),
  Penjualan = c(100, 150, 130, 200, 210)
)

data_terisi <- data_tidak_lengkap %>%
  fill(Tahun, .direction = "down")

data_terisi
```

## Bagian 2: dplyr

### Memuat Data dan Library dplyr
```{r}
library(dplyr)
data(airquality)
head(airquality)
```

### Memilih Kolom Tertentu dari Data
```{r}
selected_data <- airquality %>%
  select(Ozone, Temp, Wind)

head(selected_data)
```

### Menyaring Baris Berdasarkan Kondisi Tertentu
```{r}
filtered_data <- airquality %>%
  filter(Ozone > 30, Temp > 80)

head(filtered_data)
```

### Membuat Kolom Baru
```{r}
mutated_data <- airquality %>%
  mutate(Temp_Celsius = (Temp - 32) * 5/9)

head(mutated_data)
```

### Menghitung Ringkasan Statistik
```{r}
summary_data <- airquality %>%
  summarize(Mean_Ozone = mean(Ozone, na.rm = TRUE), Max_Temp = max(Temp, na.rm = TRUE))

summary_data
```

### Mengelompokkan Data Berdasarkan Kategori
```{r}
grouped_data <- airquality %>%
  group_by(Month) %>%
  summarize(Mean_Temp = mean(Temp, na.rm = TRUE))

grouped_data
```

### Mengurutkan Data Berdasarkan Kolom Tertentu
```{r}
arranged_data <- airquality %>%
  arrange(desc(Temp))

head(arranged_data)
```

## Bagian 2b: Materi Tambahan dplyr

### rename()
```{r}
renamed_data <- airquality %>%
  rename(Suhu = Temp, Angin = Wind)

head(renamed_data)
```

### distinct()
```{r}
distinct_month <- airquality %>%
  distinct(Month)

distinct_month
```

### slice(), slice_max(), slice_min()
```{r}
slice_data <- airquality %>%
  slice(1:5)

slice_data

top_temp <- airquality %>%
  slice_max(Temp, n = 3)

top_temp
```

### case_when()
```{r}
kategori_suhu <- airquality %>%
  mutate(Kategori = case_when(
    Temp < 70 ~ "Sejuk",
    Temp >= 70 & Temp < 85 ~ "Hangat",
    Temp >= 85 ~ "Panas"
  ))

head(kategori_suhu)
```

### Penggabungan Data (Join)
```{r}
data_kota <- data.frame(
  ID = c(1, 2, 3),
  Kota = c("Yogyakarta", "Bandung", "Surabaya")
)

data_nilai <- data.frame(
  ID = c(1, 2, 4),
  Nilai = c(90, 85, 75)
)

# left_join: pertahankan semua baris dari data_kota
gabungan_left <- left_join(data_kota, data_nilai, by = "ID")
gabungan_left

# inner_join: hanya baris dengan ID yang cocok di kedua data
gabungan_inner <- inner_join(data_kota, data_nilai, by = "ID")
gabungan_inner

# full_join: seluruh baris dari kedua data
gabungan_full <- full_join(data_kota, data_nilai, by = "ID")
gabungan_full
```

## Bagian 3: Materi Tambahan - Pembersihan Data Teks dengan stringr

```{r}
library(stringr)

nama_kota <- c("  Yogyakarta ", "banDung", "SURABAYA ", "Jakarta  ", "nGaWi", "mOjOkErtO")

nama_bersih <- nama_kota %>%
  str_trim() %>%
  str_to_title()

nama_bersih
```

